【裁判字號】    99,交聲,855
【裁判日期】    990618
【裁判案由】    聲明異議
【裁判全文】
臺灣高雄地方法院交通事件裁定         99年度交聲字第855號
原處分機關  交通部公路總局高雄區監理所
異  議  人  甲○○
上列受處分人因違反道路交通管理處罰條例案件，對於交通部公
路總局高雄區監理所民國99年3 月18日所為之處分（原處分案號
：高監營裁字第裁80-N00000000號）聲明異議，本院裁定如下：
    主  文
原處分撤銷。
甲○○汽車駕駛人，駕駛汽車（騎乘重型機車）經測試酒精濃度
超過規定標準，因而肇事致人受傷，處罰鍰新臺幣伍仟元，並應
吊扣駕駛執照（重型機車駕駛執照）貳年（即貳拾肆個月）及接
受道路交通安全講習。
    理  由
一、原處分機關係以；異議人即受處分人甲○○於民國97年11月
    29日20時30分許，酒後騎乘車牌號碼XW8-185 號重型機車上
    路，並在高雄縣岡山鎮○○路岡山橋南下慢車道處，追撞前
    方何世豪騎乘之車牌號碼ZFE-298 號輕型機車，肇事致何世
    豪受傷，異議人因送傷送醫為醫院測得血液酒精濃度189MG/
    DL，換算呼氣酒精濃度為0.94MG/L（已逾0.25MG/L之不得酒
    後騎車之標準），而為警舉發，並經原處分機關依道路交通
    管理處罰條例第35條第1 項第1 款規定，裁處罰鍰新臺幣（
    下同）4 萬5 千元，吊扣普通重型機車腳踏車駕駛執照24月
    及施以道路交通安全講習等語。
二、異議意旨略以：異議人確實於上開時地有酒後駕車肇事致人
    受傷之事實，然異議人因上開行為，業經檢察官為緩起訴處
    分並罰款4 萬元確定，詎原處分機關除對異議人裁處吊扣駕
    駛執照及施以道路交通安全講習等項目外（吊扣駕駛執照及
    施以道路交通安全講習部分，均未據異議人聲明不服），竟
    又重複裁處異議人4 萬5 千元之罰鍰，已違反「一事不二罰
    」原則，爰依法聲明異議等語。
三、本件異議人酒後駕車之違規行為單一，而罰鍰、吊扣駕駛執
    照及施以道路交通安全講習等法律效果（處罰效果）與違規
    行為之存否俱無從分離，是以異議人雖僅就罰鍰部分聲明異
    議，惟為貫徹司法審查作用，本院亦應就吊扣駕駛執照等法
    律效果予以審理，合先指明。
四、汽車（含機器腳踏車，下同）駕駛人，駕駛汽車經測試檢定
    酒精濃度超過規定標準且因而肇事致人受傷者，處1 萬5,00
    0 元以上6 萬元以下罰鍰，並當場移置保管其車輛及吊扣其
    駕駛執照2 年；又汽車駕駛人，有道路交通管理處罰條例第
    35條第1 項規定之情形者，應接受道路交通安全講習，道路
    交通管理處罰條例第35條第1 項第1 款、第24條第1 項第2
    款分別規定甚明。再者，一行為同時觸犯刑事法律及違反行
    政法上義務規定者，依刑事法律處罰之，但其行為應處以其
    他種類行政罰或得沒入之物而未經法院宣告沒收者，亦得裁
    處之，行政罰法第26條第1 項亦定有明文，是以就人民違反
    公法上義務之行為，除因處罰之性質與種類不同，必須採用
    不同方法而為併合處罰，以達行政目的所必要者外，原則尚
    不得重複處罰，惟於94年12月28日修正公布，並自95年7 月
    1 日施行之道路交通管理處罰條例第35條第8 項所明定：「
    …前項（指有酒精濃度超過規定標準而駕駛車輛等情形）汽
    車駕駛人，經裁判確定處以罰金低於本條例第92條第3 項所
    訂最低罰鍰基準規定者，應依本條例裁決繳納不足最低罰鍰
    之部分」等語，乃係行政罰法第26條第1 項之特別規定，從
    而若汽車駕駛人經判處之罰金刑（或有期徒刑、拘役刑易科
    罰金之數額）較諸該違規行為逕依相關行政罰則規定所裁處
    之罰鍰數額為低，行政機關就差額部分，應猶得予以裁罰，
    如此尚與現代民主法治國所揭櫫、遵行之「一事不二罰」原
    則無違，且更符事理之平。
五、又被告所犯為死刑、無期徒刑或最輕本刑3 年以上有期徒刑
    以外之罪，檢察官參酌刑法第57條所列事項及公共利益之維
    護，認以緩起訴為適當者，得定1 年以上3 年以下之緩起訴
    期間為緩起訴處分，刑事訴訟法第253 條之1 定有明文，而
    依同法第253 條之2 第1 項規定，檢察官為緩起訴處分者，
    得命被告應履行一定之事項。是以緩起訴之被告茍確依檢察
    官於緩起訴處分中所課之負擔，向檢察官指定之對象繳納捐
    款，則被告之財產實已減損，且就被告而言，該等金錢給付
    義務亦具有強制性、懲罰性，質言之，緩起訴處分所課負被
    告應向檢察官指定對象繳納捐款等事項，在性質上顯具實質
    處罰之意涵，而應認屬行政罰法第26條第1 項所稱之「刑事
    法律處罰」，並有「一事不二罰」原則之適用，是故前開修
    正後道路交通管理處罰條例第35條第8 項所指之罰金，在解
    釋上亦應包括依檢察官之緩處分命令而向檢察官指定對象繳
    納之捐款在內甚明。
六、經查：異議人首開時、地，酒後呼氣所含酒精濃度達0.94MG
    /L之程度，猶騎乘重型機車肇事致人受傷而為警查獲，並經
    原處分機關就該違規行為，裁決罰鍰4 萬5 千元、吊扣駕駛
    執照24個月（即2 年）及施以道路交通安全講習等處分各節
    ，業據異議人自承明確，且有違反道路交通管理事件裁決書
    附卷可稽，固堪認定。惟異議人同一酒後騎乘機車之行為，
    業經臺灣高雄地方法院檢察署檢察官於98年1 月21日以98年
    度偵字第1727號為緩起訴處分，緩起訴期間為1 年，並命異
    議人於緩起訴處分確定後3 個月內，支付4 萬元予公庫，該
    緩起訴處分於98年3 月9 日確定，異議人並已於98年4 月13
    日完納前開款項，嗣該緩起訴處分於99年3 月8 日期滿等情
    ，有前開緩起訴處分書、臺灣高等法院被告前案紀錄表各1
    份、臺灣高雄地方法院檢察署98年4 月13日自行收納款項統
    一收據1 份存卷足憑，則依前開說明，除在種類、性質上係
    屬非財產罰，而分別藉由限制異議人一定期間之駕車資格、
    對異議人再施以交通安全教育等方式，降低異議人「將來」
    繼續酒醉騎車危險之吊扣駕照及施以道安講習部分，得（且
    應）併合處罰，始符杜絕異議人繼續酒醉騎車之行政目的外
    ，異議人既已蒙受4 萬元之實質處罰，原處分機關再對異議
    人裁處罰鍰4 萬5 千元，即有未恰，應僅裁罰差額之5 千元
    ，始為適法。
七、綜上所述，原處分機關所為裁罰異議人4 萬5 千元、吊扣駕
    照及施以道安講習等處分，就罰鍰逾5 千元之部分，已違反
    「一事不二罰」原則，自屬違法，是原處分機關裁處吊扣普
    通重型機車腳踏車駕駛執照24月及施以道路交通安全講習，
    固無不合，然原處分既有上開違法，異議人聲明異議請求撤
    銷此部分之處分，為有理由，爰將原處分全數予以撤銷，並
    依法自為裁定如主文第2 項所示。
八、據上論斷，應依道路交通案件處理法第20條，裁定如主文。
中    華    民    國    99    年    6     月    18    日
                  交通法庭  法  官  陳億芳
以上正本證明與原本無異。
如不服本裁定，應於收受送達後5 日內向本院提出抗告狀。
中    華    民    國    99    年    6     月    21    日
                            書記官  林靜慧

司法院資訊處製作；財團法人民間司法改革基金會備份。
